---
title: "Syntax"
author: "Professor Bernd Heesen"
date: "15.10.2021"
output: 
  learnr::tutorial:
    progressive: true
    allow_skip: true
runtime: shiny_prerendered
---

```{r setup, include=FALSE}
library(tidyverse)
library(learnr)
```


## Willkommen

Dieses Tutorial ergänzt die Inhalte des Buches "Data Science und Statistik mit R" https://www.amazon.de/Data-Science-Statistik-mit-Anwendungsl%C3%B6sungen/dp/3658348240/ref=sr_1_1?__mk_de_DE=%C3%85M%C3%85%C5%BD%C3%95%C3%91&dchild=1&keywords=Data+Science+und+Statistik+mit+R&qid=1627898747&sr=8-1.

### Syntax

Das Kapitel 3.3 im Buch beschreibt die Syntax von R. Kreuzen Sie an, mit welchen der Themen Sie noch nicht vertraut sind:

* Wertzuweisungen
* Kommentare
* Codeblocks
* Funktionsaufrufe

```{r quiz1, echo = FALSE}
question("Mit welchen der Themen sind Sie noch nicht vertraut?",
  answer("Wertzuweisungen", message = "Lernen Sie hier etwas über Wertzuweisungen."),
  answer("Kommentare", message = "Verstehen Sie die Verwendung von Kommentaren."),
  answer("Codeblocks", message = "Üben Sie die Ausführung von Codeblocks."),
  answer("Funktionsaufrufe", message = "Lernen Sie hier wie Sie Funktionen aufrufen können."),
  answer("Ich bin bereits mit allen genannten Themen vertraut.", correct = TRUE, message = "Sie können dieses Tutorial überspringen!"),
  type = "multiple",
  incorrect = "Machen Sie sich mit folgenden Inhalten vertraut:"
)
```

## Vorbereitung

Das Aktivieren eines Pakets ist nach jedem neuen Start von R erneut erforderlich.
und Aufruf der Hilfe zu einem Paket. 
Entfernen Sie das "#" vor dem Funktionsaufruf der Hilfe "?ggplot2", um die Hilfe aufzurufen.

```{r paket, exercise=TRUE}
library(ggplot2)             # Aktivieren von Package (nach jedem Start von R)
#?ggplot2                    # Hilfe zu Package
```

## Wertzuweisungen

### Übung 1

Weisen Sie der Variablen x den Wert 3 zu und lassen Sie sich anschließend den Wert von x anzeigen.

```{r wertzuweisung-1, exercise=TRUE}
x <- 3                   # gutes Beispiel einer Wertzuweisung
x                        # Ausgabe von x
```

### Übung 2

Weisen Sie der Variablen y den Wert 1 zu und lassen Sie sich anschließend den Wert von y anzeigen.

```{r wertzuweisung-2, exercise=TRUE}
1 -> y                   # schlechtes Beispiel einer Wertzuweisung
#y                       # Ausgabe von y
```

### Übung 3

Erstellen Sie die Variable mit dem Namen "klausurnoten", welche sich aus x und y zusammensetzt.
Lassen Sie sich die Variable anzeigen

```{r wertzuweisung-3, exercise=TRUE}
x <- 3                   # gutes Beispiel einer Wertzuweisung
x                        # Ausgabe von x
1 -> y                   # schlechtes Beispiel einer Wertzuweisung
y                        # Ausgabe von y
klausurnoten <- c(x,y)   # Variable klausurnoten ergibt sich aus x und y
```

## Demo

Sie haben ein erstes Demo-Tutorial erfolgreich ausgeführt. Gratulation!