---
title: "Syntax"
author: "Professor Bernd Heesen"
date: "5.10.2021"
output: 
  learnr::tutorial:
    progressive: true
    allow_skip: true
runtime: shiny_prerendered
---

```{r setup, include=FALSE}
library(tidyverse)
library(learnr)
```


## Willkommen

Dieses Tutorial ergänzt die Inhalte des Buches "Data Science und Statistik mit R" https://www.amazon.de/Data-Science-Statistik-mit-Anwendungsl%C3%B6sungen/dp/3658348240/ref=sr_1_1?__mk_de_DE=%C3%85M%C3%85%C5%BD%C3%95%C3%91&dchild=1&keywords=Data+Science+und+Statistik+mit+R&qid=1627898747&sr=8-1.

### Syntax

Das Kapitel 3.3 im Buch beschreibt die Syntax von R. Kreuzen Sie an, mit welchen der Themen Sie noch nicht vertraut sind:

* Wertzuweisungen
* Kommentare
* Codeblocks
* Funktionsaufrufe

```{r quiz1, echo = FALSE}
question("Mit welchen der Themen sind Sie noch nicht vertraut?",
  answer("Wertzuweisungen", message = "Lernen Sie hier etwas über Wertzuweisungen."),
  answer("Kommentare", message = "Verstehen Sie die Verwendung von Kommentaren."),
  answer("Codeblocks", message = "Üben Sie die Ausführung von Codeblocks."),
  answer("Funktionsaufrufe", message = "Lernen Sie hier wie Sie Funktionen aufrufen können."),
  answer("Ich bin bereits mit allen genannten Themen vertraut.", correct = TRUE, message = "Sie können dieses Tutorial überspringen!"),
  type = "multiple",
  incorrect = "Machen Sie sich mit folgenden Inhalten vertraut:"
)
```

## Vorbereitung

Aktivieren eines Pakets und Aufruf der Hilfe zu einem Paket. 
Entfernen Sie das "#" vor dem Funktionsaufruf der Hilfe "?ggplot2", um die Hilfe aufzurufen.

```{r paket, exercise=TRUE}
library(ggplot2)             # Aktivieren von Package (nach jedem Start von R)
#?ggplot2                    # Hilfe zu Package
```

## Wertzuweisungen

### Übung 1

Weisen Sie der Variablen x den Wert 3 zu und lassen Sie sich anschließend den Wert von x anzeigen.

```{r wertzuweisung-1, exercise=TRUE}
x <- 3                   # gutes Beispiel einer Wertzuweisung
x                        # Ausgabe von x
```

### Übung 2

Weisen Sie der Variablen y den Wert 1 zu und lassen Sie sich anschließend den Wert von y anzeigen.

```{r wertzuweisung-2, exercise=TRUE}
1 -> y                   # schlechtes Beispiel einer Wertzuweisung
#y                       # Ausgabe von y
```

### Übung 3

Erstellen Sie die Variable mit dem Namen "klausurnoten", welche sich aus x und y zusammensetzt.
Lassen Sie sich die Variable anzeigen

```{r wertzuweisung-3, exercise=TRUE}
x <- 3                   # gutes Beispiel einer Wertzuweisung
x                        # Ausgabe von x
1 -> y                   # schlechtes Beispiel einer Wertzuweisung
y                        # Ausgabe von y
klausurnoten <- c(x,y)   # Variable klausurnoten ergibt sich aus x und y
```

### Exercise with Hint & Solution

*The exercise is pre-evaluated via the `exercise.eval` option (so the user can see the default output we'd like them to customize). There is also a "hint" to the correct solution immediate below the name of the code labeled `cars-hint`. It is possible to incrementally show more hints if they are numbered cars-hint-1 and cars-hint-2...

Additional options:
exercise.cap	Caption for exercise chunk (defaults to “Code”)
exercise.lines	Lines of code for exercise editor (default to size of code chunk).
exercise.timelimit	Number of seconds to limit execution time to (defaults to 30).
exercise.startover	Whether to include a “Start Over” button for the exercise.

exercise.checker	Function used to check exercise answers (e.g., gradethis::grade_learnr()).
exercise.blanks	Regular expression to find blanks requiring replacement in the exercise code. See Checking Blanks below.
exercise.error.check.code	A string containing R code to use for checking code when an exercise evaluation error occurs (e.g., “gradethis::grade_code()”).
exercise.completion	Whether to enable code completion in the exercise editor.
exercise.diagnostics	Whether to enable code diagnostics in the exercise editor.
exercise.warn_invisible	Whether to display an invisible result warning if the last value returned is invisible.
exercise.reveal_solution	Whether or not the solution should be revealed to the user (defaults to TRUE). See Hiding Solutions below.

The exercise.setup can be used prior to an exercise to prepare the data

```{r filter, exercise=TRUE, exercise.setup = "cars", echo=FALSE}
mtcars<-dplyr::filter(mtcars, wt > 2000)
```

Modify the following code to limit the number of rows printed to 5:

```{r cars, exercise=TRUE, exercise.eval=TRUE, exercise.timelimit = 60}
mtcars
```
```{r cars-hint-1}
<div id="cars-hint-1">
**Hint:** You may want to use the "head" function.
</div>
head(mtcars, n = ?)

```{r cars-hint-2}
head(mtcars, n = 5)
```
## Kommentare

Text.

```{r kommentar, exercise=TRUE}

```

## Codeblocks

Text.

```{r code}

```

## Funktionsaufrufe

Text.

```{r funktion}

```
